【裁判字號】    95,台上,305
【裁判日期】    950223
【裁判案由】    履行契約
【裁判全文】
最高法院民事判決              九十五年度台上字第三○五號
    上  訴  人  甲○○
    訴訟代理人  江書旻律師
                黃珊珊律師
    被 上訴 人  乙○○
上列當事人間請求履行契約事件，上訴人對於中華民國九十三年
八月二十六日台灣高等法院第二審判決（九十二年度重上字第五
二○號），提起上訴，本院判決如下：
    主  文
原判決關於命上訴人給付暨該訴訟費用部分廢棄，發回台灣高等
法院。
    理  由
本件被上訴人主張：兩造於民國八十七年七月二十日訂定之協議
書（下稱協議書）第六條及第七條分別約定上訴人將來於台北市
大安區○○段○○段三九七、三九八、四三八之三號等土地（下
稱系爭土地）興建房屋時，應交付伊三十坪之房屋一戶及兩個機
械停車位，並自協議書簽訂日起四年內完成興建及交付。如房屋
之坪數超過或不足，以第十條所定每坪新台幣（下同）四十二萬
元計價，互為找補。因上訴人已逾約定之四年期限，迄未履行房
屋、停車位之興建及交付義務，顯不能為給付，且可歸責於上訴
人，伊自得依民法第二百二十六條第一項及於原審「追加」同法
第二百三十二條之規定，競合請求被上訴人賠償房屋按每坪四十
二萬元計一千二百六十萬元；停車位按市價每位一百五十萬元計
三百萬元，合計一千五百六十萬元之損害。茲僅先請求其中之九
百零九萬九百元，求為命上訴人如數給付，及自訴狀繕本送達翌
日（九十二年一月二十五日）起加付法定遲延利息之判決（被上
訴人超過上述之利息請求部分，已經原審駁回其上訴確定）。
上訴人則以：協議書之簽訂，意在解決兩造間之合夥協議，並終
止被上訴人與訴外人沈曼冰間之系爭不動產信託契約暨被上訴人
與沈曼冰間之隱名合夥關係。嗣沈曼冰既未簽署協議書，該協議
書自不生效力，被上訴人執以對伊為請求，已屬無據。況伊依協
議書第六條所定給付之停止條件，迄未成就，即無給付不能或給
付遲延可言。而給付期限未至，又非可歸責於伊，被上訴人請求
伊賠償損害，仍屬無理等語，資為抗辯。
原審就上訴人應給付被上訴人九百零九萬九百元，及自九十二年
一月二十五日（訴狀繕本送達翌日）起加付法定遲延利息部分，
廢棄第一審所為被上訴人敗訴之判決，改判如其聲明，係以：被
上訴人前隱名與訴外人沈曼冰（已歿）合夥購買系爭土地，信託
登記在上訴人名下，嗣兩造簽訂協議書以終止該合夥及信託關係
，有兩造不爭執之協議書、隱名合夥契約書及不動產信託契約書
可稽。該協議書多在規範兩造所負之給付義務，既非屬處分行為
，於雙方同意時即生效力（而無待於沈曼冰之簽署）。況沈曼冰
因無資力支付合夥購地款，已同意由上訴人（全額）出資取得系
爭土地所有權，除有八十九年十一月十四日江旻書律師函為憑外
；沈曼冰嗣於兩造簽訂協議書時有在場同意，亦為陳德峰律師所
證實，足見沈曼冰已將合夥權義轉讓與上訴人，經由沈曼冰之同
意，上訴人始與被上訴人簽訂協議書。是以本於合夥所生信託關
係之權義，即應由上訴人繼受，該協議書於兩造簽訂時，自已發
生效力。參諸陳德峰律師所具證明書，及其證述協議書第七條記
載之「第六條內房屋，乙方（上訴人）應於『建照核發日』起，
四年內交付於甲方（被上訴人）」，係與第九條所載之「『簽約
日』互為誤植，亦即第七條之「建照核發日」，應係「簽約日」
之誤植。則依該條文義，上訴人應於簽約日起四年內給付之期限
甚為明確，難認附有以建照核發為給付之停止條件。上訴人既不
能於九十一年七月二十日（簽約日起四年內）前，依協議書之約
定完成房屋之興建，並交付三十坪房屋及二個停車位予被上訴人
，又不能證明未獲核發建造執照致不能給付，係屬不可歸責於其
本人，自屬給付不能。被上訴人依民法第二百二十六條第一項之
規定，就房屋部分以（協議書第十條約定）每坪四十二萬元為計
價之標準，請求上訴人賠償損害，並先請求其中之九百零九萬九
百元之本息，為有理由，應予准許等詞，為其判斷之基礎。
按解釋契約，固須探求當事人立約時之真意，不能拘泥於契約之
文字，但契約文字業已表示當事人真意，無須別事探求者，即不
得反捨契約文字而更為曲解（見本院十七年上字第一一一八號判
例意旨）。又事實審法院依職權解釋契約，如違背法令或有悖於
論理法則或經驗法則，自非不得以其解釋為不當，援為上訴第三
審之理由。本件協議書第七條已明確訂定：「第六條內之房屋，
乙方（上訴人）應於『建照核發日』起四年內交付於乙方（被上
訴人）」之旨（一審卷一一頁）。參諸該協議書係經律師見證，
為陳德峰所證實（原審卷一○○頁）；及兩造就增刪部分，均蓋
章或按捺指紋以昭慎重；苟「建照核發日」係「簽約日」之誤，
何以於逾二年後（八十九年十二月八日）始發現，再由陳德峰律
師片面出具「證明書」（同上卷一二頁）予以「更正」等情，原
審認定該「建照核發日」係「簽約日」之誤植，是否無捨契約文
字而更為曲解，且與經驗或論理法則無違？已非無斟酌之餘地。
次依訴外人沈曼冰於八十九年十一月十四日委由江旻書律師，致
被上訴人之書函，僅稱：「……乙○○（被上訴人）未出資於前
，『未經本人同意』即與甲○○（上訴人）簽訂協議書終止隱名
合夥契約及不動產信託契約登記於後……本人同意該（系爭）土
地由甲○○全額出資買受」等旨（原審卷三四頁）；陳德峰律師
亦祇證述沈曼冰於協議書簽訂時在場，稱「圓滿解決比較好」等
語，未及於合夥或信託之權義轉讓問題。則可否僅憑該律師書函
及陳德峰之證詞，即認定沈曼冰已將合夥或信託關係所生之權義
轉讓與上訴人，並「同意」兩造簽訂協議書？而可認協議書於簽
訂時已生該權義讓受之效力？原判決未遑詳為調查審認進一步予
以釐清，即為不利於上訴人之判決，自嫌速斷。又債權人主張給
付不能，依民法第二百二十六條第一項規定，請求債務人賠償損
害，必以該不能之給付，係因可歸責於債務人之事由所致者為限
。上訴人曾抗辯已申請建築執照，並非給付不能，……又非可歸
責於其本人之事由等語（同上卷一四二頁）。乃原審置上訴人之
上述攻擊防禦方法於不論，徒以上訴人未於九十一年七月二十日
（簽約日起四年內）前，依約完成房屋之興建並交付三十坪房屋
及二個停車位予被上訴人，且不能證明係不可歸責於其本人，即
認上訴人為給付不能，卻未說明該不能之給付，究有何「可歸責
」於上訴人之事由（不能證明「不可歸責」，能否推論為係「可
歸責」？）遽依民法第二百二十六條第一項規定，令上訴人對被
上訴人負損害賠償之責，亦有判決不備理由之違誤。此外，被上
訴人係主張上訴人迄未於系爭土地建屋、交付（房屋及停車位）
予伊，依民法第二百二十六條第一項規定，請求上訴人賠償損害
。至損害額，房屋以每坪四十二萬元、車位（二個）以每位一百
五十萬元計算。總共得請求給付一千五百六十萬元，茲僅先請求
其中之九百零九萬九百元之本息等語（一審卷五三頁）。似見其
請求賠償之九百零九萬九百元，係包括不能給付一戶三十坪房屋
及兩個（機械）停車位之損害。果爾，原判決命上訴人所為之給
付，究僅係不能給付房屋之損害？抑包括停車位之損害在內？苟
已包括，其損害額各為若干？原審均未說明其論據及理由，所為
上訴人敗訴之判決，即欠允洽。上訴論旨，指摘原判決對其不利
部分為不當，求予廢棄，非無理由。
據上論結，本件上訴為有理由。依民事訴訟法第四百七十七條第
一項、第四百七十八條第二項，判決如主文。
中    華    民    國  九十五  年    二    月  二十三  日
                      最高法院民事第四庭
                          審判長法官  蘇  茂  秋
                                法官  蘇  達  志
                                法官  陳  碧  玉
                                法官  王  仁  貴
                                法官  劉  靜  嫻
      本件正本證明與原本無異
                                      書  記  官
中    華    民    國  九十五  年    三    月    十    日
                                                      V


司法院資訊處製作；財團法人民間司法改革基金會備份。
